臺灣高雄地方法院刑事判決　　　　　　　　　　　　九十三年度訴字第一七０三號
　　公　訴　人　臺灣高雄地方法院檢察署檢察官
　　被　　　告　戊○○
　　　　　　　　丁○○○
　　共　　　同
　　選任辯護人　曾靖雯律師
　　　　　　　　邱銘峰律師
右列被告等因偽造文書等案件，經檢察官提起公訴（九十一年度偵字第一七六九四號
），茲判決如下：
    主      文
戊○○共同連續意圖為自己不法之所有，以詐術使人將本人之物交付，處有期徒刑貳
年陸月。
丁○○○共同連續意圖為自己不法之所有，以詐術使人將本人之物交付，累犯，處有
期徒刑貳年壹拾月。
    事      實
一、丁○○○曾於民國八十二年間因賭博案件，經本院以八十二年度易字第五０六八
    號刑事判決判處有期徒刑七月，經上訴由臺灣高等法院高雄分院以八十二年度上
    易字第二二七三號刑事判決駁回上訴確定，於八十三年十月六日因縮短刑期執行
    完畢。戊○○與丁○○○係夫妻關係，自八十六年十月二十日起，推由戊○○出
    面擔任會首，先後於其等位於高雄縣鳳山市○○里○○街一０五巷七十號住處，
    召集如附表編號一號至五號所示之民間互助會五組，開標地點均為其等上開住處
    。詎戊○○、丁○○○竟共同基於意圖為自己不法所有之概括犯意聯絡，自八十
    七年三月間某日起至九十年三月間某日止，利用前開互助會會員間彼此不認識之
    機會，於前揭互助會開標之際，由戊○○或丁○○○佯以接電話或受會員委託之
    詐術，自抽屜內取出僅有投標金額而無會員姓名之標單，向活會會員誆稱本次會
    由為到場之會員某人以某金額得標之方式，就附表編號一號至五號所示之互助會
    ，冒標各有七會、七會、十四會、十一會、三會，致使其他活會會員誤認由該未
    到場之會員得標而陷於錯誤，並交付會款予會首戊○○或丁○○○，合計至少冒
    標金額新臺幣（下同）八百二十五萬六千元（戊○○、丁○○○詐得互助會款金
    額為各該次會款扣除標息乘以活會會員數），嗣因戊○○、丁○○○因無力繳付
    其等所冒標之互助會會款，而於九十年七月二十日通知上開互助會會員止會，經
    互助會會員卯○○、甲○○○、乙○○○、丙○○、辰○等人核算上開互助會活
    會、死會之數目及差額，始得知上情。
二、案經卯○○、甲○○○、乙○○○、丙○○、辰○訴由臺灣高雄地方法院檢察署
    檢察官偵查起訴。
    理      由
一、程序部分：
  (一)按被告以外之人於審判外向法官所為之陳述，得為證據，刑事訴訟法第一百五十
    九條之一第一項定有明文。其立法理由係認為被告以外之人之陳述係在法官面前
    為之，因其任意陳述之信用性已受確定保障之情況下所為之陳述，自得作為證據
    ，且不問係本案或其他刑事案件之羈押訊問期日、勘驗期日、準備程序期日、審
    理期日或民事事件、行政訴訟程序，凡係在普通法院法官面前所為之陳述（不包
    括軍事法官），均具有證據能力。是本案證人寅○○、卯○○、辛○○、丑○○○、己○○、壬○○、甲○○○、乙○○○、丙○○、辰○、子○○、癸○○於
    本院審理中向法官所為之證述（參見本院九十三年十二月一日、同年月二十二日
    審判筆錄），在其等任意陳述之信用性均無疑之情況下，依法即得作為證據。
  (二)按被告以外之人於偵查中向檢察官所為陳述，除顯有不可信之情況者外，得為證
    據，同法第一百五十九條之一第二項定有明文。蓋因檢察官與法官同為司法官署
    ，且檢察官代表國家偵查犯罪，依法有訊問被告、證人及鑑定人之權力，且須對
    被告有利、不利之情形均應注意，況徵諸實務運作，檢察官實施刑事偵查程序，
    亦能恪遵法定程序之要求，不致有違法取證情事且可信度極高，是被告以外之人
    前於偵查中已具結而為證述，除反對該項供述得具有證據能力之一方，已釋明「
    顯有不可信之情況」之理由外，不宜以該證人未能於審判中接受他造之反對詰問
    為由，即遽指該證人於偵查中之陳述不具證據能力，方符前揭法條之立法意旨。
    是告訴人卯○○、甲○○○、乙○○○、丙○○、辰○（參見臺灣高雄地方法
    院檢察署九十一年度偵字第一七六九四號卷宗第五十五頁第五十七頁、第七十三
    頁至第七十七頁、第九十九頁、第一百二十二頁）；證人丁芳菁、郭金珍、莊
    玉霞、董正德、葉月、陳美桃、吳瑾華、壬○○、陳金英、楊國華、簡秀涼、
    陳美市、周李薦、翁月霜、馬登和、劉素卿、洪麗善、子○○、寅○○、辛○○
    、丑○○○、己○○、簡秀涼、蔡秋霞（參見同上偵查卷宗第七十三頁至第七十
    七頁、第八十七頁至第八十八頁、第一百二十二頁至第一百二十五頁）於檢察官
    偵查時所為陳述，被告丁○○○、戊○○未曾提及檢察官在偵查時，有任何不法
    取供之情形，是客觀上並無顯不可信之情況，前揭告訴人及證人於偵查中之陳述
    及證言自均具有證據能力。
  (三)按被告以外之人於審判外之陳述，雖不符前四條之規定，而經當事人於審判程序
    同意作為證據，法院審酌該言詞陳述或書面陳述作成時之情況，認為適當者，亦
    得為證據。當事人、代理人或辯護人於法院調查證據時，知有第一百五十九條第
    一項不得為證據之情形，而未於言詞辯論終結前聲明異議者，視為有前項之同意
    ，刑事訴訟法第一百五十九條之五定有明文。立法意旨在於傳聞證據未經當事人
    之反對詰問予以核實，原則上先予排除，惟若當事人已放棄詰問或未聲明異議，
    基於證據資料愈豐富，愈有助於真實發現之理念，且強化言詞辯論主義，法院自
    可承認該傳聞證據例外擁有證據能力。經查，告訴人卯○○、甲○○○、乙○○○、丙○○、辰○於警詢中之陳述（參見同上偵查卷宗第十頁至第二十二頁），
    雖均係被告以外之人於審判外之陳述，性質上屬傳聞證據，惟經被告同意作為證
    據，又本院審酌該言詞陳述作成時之情況，並查無其他不法之情狀，足認為得為
    本案之證據，依刑事訴訟法第一百五十九條之五第一項之規定，被告已同意上開
    傳聞法則例外之情形，是前揭告訴人於警詢中之陳述均有證據能力。
二、訊據被告戊○○固坦承有於附表所示之時、地，召集如附表編號一至五所示之互
    助會五組，且上開五組互助會均係於九十年七月間宣佈止會，並有冒標及積欠上
    開互助會活會會員之會款等情，惟否認與被告丁○○○共犯詐欺犯行，辯稱：前
    揭互助會均為其所召集及主持開標、收取交付會款，與被告丁○○○無關，僅其
    不在家時，會交代被告丁○○○幫其收取會款，至於冒標犯行部分被告丁○○○
    亦不知情云云；被告丁○○○則矢口否認有何詐欺犯行，亦辯稱：前揭互助會均
    為被告戊○○所召集，其僅有幫忙被告戊○○收取會款，因其不識字並未召集互
    助會，亦無冒標詐欺之犯行云云。經查：
  (一)被告戊○○於本院審理中坦承有冒標犯行，惟被告戊○○自警訊、偵查至本院審
    理時，均未提出其擔任會首所製作記載各次得標會員、金額之互助會名單以供查
    證，而告訴人提出之互助會員名單，並無完整記載各會次由何人得標及得標金額
    ，而經本院傳訊互助會會員到庭說明，然或因互助會員經傳喚未到，或無詳細年
    員代表間結算，確認被告戊○○積欠會員會款金額，並書立清償切結書、冒標名
    冊等為憑，該冒標後之活會會員名冊各一份自得做為認定被告戊○○冒標之佐證
    。另查：
    (1)附表編號一之互助會部分：會期自八十六年十月二十日起會至九十年八月二十
      日止，開標日期為每月二十日，另每年三月五日、九月五日加開標一次，每會
      一萬元，採內標制，共計五十五會，至九十年七月間止會時，實際尚有活會會
      員九會之事實，業據證人子○○於本院審理中證稱：以其本人名義參加如附
      表編號一之互助會一會、其兄張良松與其父癸○○名義參與如附表編號一之互
      助會各二會，在被告止會時，尚有其本人及其兄張良松各一會活會，共計二會
      活會（參見本院九十三年十二月一日審判筆錄第十二頁）等語；證人癸○○
      於本院審理中證稱：其與其子子○○、張良松均有參加如附表編號一之互助會
      ，其等應繳納之會款均由其負責，被告止會前，其子尚有二會活會（參見本院
      九十三年十二月二十二日審判筆錄第十一頁）等語；證人乙○○○於本院審
      理中證述：其以「吳太太」名義參加如附表編號一之互助會一會，止會時為活
      會（參見本院九十三年十二月一日審判筆錄第六十四頁）等語；證人簡秀涼
      於偵訊時證稱：其以「秀涼」名義參加如附表編號一之互助會一會，止會時為
      活會（參見臺灣地方法院檢察署九十一年度偵字第一七六九四號偵查卷宗第一
      百二十三頁）等語；證人丁芳菁於偵訊時證稱：其參加如附表編號一之互助
      會一會，止會時為活會（參見同上偵查卷宗第七十四頁）等語；證人郭金珍
      於偵訊時證稱：其參加如附表編號一之互助會一會，止會時為活會（參見同上
      偵查卷宗第七十三頁反面）等語；證人陳金英於偵訊時證稱：其參加如附表
      編號一之互助會一會，止會時為活會（參見同上偵查卷宗第一百二十三頁反面
      ）等語；證人即被告戊○○之姐丑○○○於本院審理時證稱：其參加如附表
      編號一之互助會一會，其有同意借給戊○○標，但是戊○○並未告知其何時已
      經得標，故其以為止會時為活會，於止會後活會會員在分死會會款時，戊○○
      才告知因已被戊○○得標，故不要去分錢（參見本院九十三年十二月一日審判
      筆錄第三十九頁至第四十一頁）等語屬實，並有互助會會單影本一紙、被告戊○○提出之冒標名冊一紙（參見同上偵查卷宗第一百零九頁）在卷可參，雖自
      被告戊○○提出之冒標名冊觀之，有關附表編號一之互助會尚有十會活會，然
      證人丑○○○業於本院到庭證述其所參加之一會，事先同意借給被告戊○○得
      標，僅因被告戊○○借標得標後並未告知，故證人丑○○○以為止會時其仍為
      活會，已如前述，是證人丑○○○部分既已借予被告戊○○得標，應屬死會。
      此外，依冒標名冊所載，未到庭陳述之活會會員尚有張美英、陳丁華各一會活
      會，故附表編號一之互助會至九十年七月間止會時僅剩活會二會，然實際尚有
      活會九會，是被告戊○○有冒標七會之事實，應堪認定。
    (2)附表編號二之互助會部分：會期自八十七年一月一日起會至九十年十一月一日
      止，開標日期為每月一日，另每六月十六日、十二月十六日加開標一次，每會
      一萬元，採內標制，共計五十五會，至九十年七月間止會時，實際尚有活會會
      員十一會之事實，業據證人甲○○○於偵訊中證稱：其參加如附表編號二之
      互助會一會被冒標（參見同上偵查卷宗第五十六頁）等語；另於本院審理中證
      稱：以「王太太」名義參加如附表編號二之互助會二會均為活會（參見本院九
      十三年十二月一日審判筆錄第六十一頁）等語，雖證人甲○○○於偵訊及本院
      審理中前後證述不同，然自被告戊○○提出之冒標名冊、互助會會單影本一紙
      觀之，證人甲○○○固有以「王太太」名義參加二會，然為死會、活會各一會
      ，故應以證人甲○○○於偵訊中所述可採信，其於本院審理中此部分之證述，
      核與事實不符，不足採信，從而證人甲○○○於附表編號二之互助會部分止會
      時應僅有活會一會；證人乙○○○於本院審理中證述：其以「吳太太」名義
      參加如附表編號二之互助會一會，止會時為活會（參見同上本院筆錄第六十四
      頁）等語；證人董正德於偵訊中證稱：其參加如附表編號二之互助會一會，
      止會時為活會（參見臺灣高雄地方法院檢察署九十一年度偵字第一七六九四號
      卷宗第七十四頁反面）等語；證人莊玉霞於偵訊中證述：其參加如附表編號
      二之互助會二會，止會時為活會（參見同上偵查卷宗第七十四頁）等語；證
      人馬登和於偵訊中證稱：其有活會五會（參見同上偵查卷宗第一百二十四頁）
      等語，然依卷附全部互助會會單觀之，證人馬登和僅有參加附表編號二、四所
      示互助會各二會，故證人馬登和前揭所述與前揭互助會單不符部分，不足採信
      ，是證人馬登和參加如附表編號二之互助會二會，止會時均為活會，應堪認定
      ；證人即被告戊○○之姐丑○○○於本院審理時證稱：其參加如附表編號二
      之互助會一會，其有同意借給戊○○標，但是戊○○並未告知其何時已經得標
      ，故其以為止會時為活會，於止會後活會會員在分死會會款時，戊○○才告知
      因已被戊○○得標，故不要去分錢（參見本院九十三年十二月一日審判筆錄第
      三十九頁至第四十一頁）等語；證人即被告戊○○之妹己○○於本院審理時
      證稱：其參加如附表編號二之互助會一會，其有同意借給戊○○標，但是止會
      前戊○○並未告知其何時已經得標，故其一直繳納活會會款，至止會時戊○○
      才告知因已被戊○○得標，故其未前往參加活會會員之分錢（參見本院九十三
      年十二月一日審判筆錄第三十九頁至第四十一頁）等語屬實，並有互助會會單
      影本一紙、被告戊○○提出之冒標名冊一紙（參見同上偵查卷宗第一百一十頁
      ）在卷可參，雖自被告戊○○提出之冒標名冊觀之，有關附表編號二之互助會
      尚有十會活會，然證人丑○○○、己○○業於本院到庭證述其等所參加之一會
      ，合計二會，均事先同意借給被告戊○○得標，僅因被告戊○○借標標得時並
      未告知，已如前述，是證人丑○○○、己○○部分既已借予被告戊○○得標，
      均應屬死會。此外，依冒標名冊所載，未到庭陳述之活會會員尚有莊淑鳳、陳
      金治各一會活會，故附表編號二之互助會至九十年七月間止會時僅剩活會四會
      ，然實際尚有活會十一會，是被告戊○○有冒標七會之事實，應堪認定。
    (3)附表編號三之互助會部分：會期自八十七年七月十日起會至九十一年五月十日
      止，開標日期為每月十日，另每年四月二十五日、八月二十五日、十二月二十
      五日加開標一次，每會一萬元，採內標制，共計六十會，至九十年七月間止會
      時，實際尚有活會會員二十七會之事實，業據證人董正德於偵訊中證稱：其
      參加如附表編號三之互助會五會，止會時均為活會（參見同上偵查卷宗第七十
      四頁反面）等語；證人卯○○於本院審理中證稱：其參加如附表編號三之互
      助會四會，止會時均為活會（參見本院九十三年十二月一日審判筆錄第二十五
      頁）等語；證人陳美桃於偵訊中證稱：其以「阿桃」名義參加如附表編號三
      之互助會二會，止會時均為活會（參見同上偵查卷宗第八十七頁）等語；證
      人丁芳菁於偵訊時證稱：其參加如附表編號三之互助會一會，止會時為活會（
      參見同上偵查卷宗第七十四頁）等語；證人蔡秋霞於偵訊時證稱：其參加附
      表編號三之互助會，止會時尚有活會一會，連同附表編號五活會三會，共有四
      會活會（參見同上偵查卷宗第一百二十四頁反面）等語；證人吳謹華於偵訊
      時證稱：其參加附表編號三之互助會一會，止會時為活會（參見同上偵查卷宗
      第八十八頁）等語；查卷宗第一百二十四頁反面）等語；證人乙○○○於本
      院審理中證稱：其以「吳太太」名義參加附表編號三之互助會一會，止會時為
      活會（參見本院九十三年十二月一日審判筆錄第六十四頁）等語；證人丙○○於本院審理中證稱：其參加附表編號三之互助會一會，止會時為活會（參見
      同上本院筆錄第五十一頁）等語；證人洪麗善於偵訊時證稱：其參加系爭互
      助會尚有三會活會，其中附表編號三之互助會一會，止會時為活會（參見同上
      偵查卷宗第一百二十四頁反面）等語；證人楊國華於偵訊時證稱：其參加附
      表編號三之互助會一會，止會時為活會（參見同上偵查卷宗第一百二十四頁）
      ；證人莊玉霞於偵訊中證述：其以本人名義及先生黃能全名義各參加如附表
      編號三之互助會二會，共計四會，止會時尚有其本人名義及黃能全名義各一會
      活會（參見同上偵查卷宗第七十四頁）等語；證人辰○於本院審理中證稱：
      其參加附表編號三之互助會一會，止會時為活會（參見同上本院筆錄第五十六
      頁）等語；證人辛○○於偵訊中證稱：其參加附表編號三之互助會二會，其
      有同意借給戊○○標會（參見同上偵查卷宗第一百二十二頁反面）；另於本院
      審理中改證稱：其參加系爭互助會共計四會，止會前均為活會，其有同意借二
      會給戊○○標，但不記得係借哪二會，其仍繼續繳納活會會款，而由戊○○繳
      納死會及活會會款間之差額，至於止會後其並未繼續繳納會款或收取死會會款
      ，亦無與其他死會會員抵銷（參見同上本院筆錄第三十五頁）等語，本院審酌
      證人辛○○於偵訊中業已明確陳述同意讓被告借標，況若證人辛○○僅同意借
      被告標二會，何以止會後，均未繼續繳納會款或收取死會會款，亦無與其他死
      會會員抵銷應繳納之活會會款，足徵證人辛○○於偵訊中所述同意被告借標如
      附表編號三之互助會二會等語，應可採信；證人寅○○於本院審理中證述：
      其以「阿玉」名義參加附表編號三之互助會二會同意借予被告戊○○標取（參
      見同上本院審判筆錄第十九頁）等語屬實，並有互助會會單影本一紙、被告戊○○提出之冒標名冊一紙（參見同上偵查卷宗第一百一十一頁）在卷可參，雖
      自被告戊○○提出之冒標名冊觀之，有關附表編號三之互助會尚有三十會活會
      ，其中包括辛○○二會、寅○○即阿玉一會，然證人寅○○以「阿玉」名義參
      加二會均已借予被告戊○○標取應為死會、證人辛○○之二會事先同意借給被
      告戊○○得標，僅因被告戊○○借標標得時並未告知，已如前述，是證人寅○○、辛○○部分，合計四會既借予被告戊○○得標，均應屬死會。此外，依冒
      標名冊所載，未到庭陳述之活會會員尚有「丁太太」、翁振福、莊淑媛、李貴
      華、鍾香敏、林登諧各一會活會，故附表編號三之互助會至九十年七月間止會
      時僅剩活會十三會，然實際尚有活會二十七會，是被告戊○○有冒標十四會之
      事實，應堪認定。
    (4)附表編號四之互助會部分：會期自八十九年四月五日起會至九十三年六月五日
      止，開標日期為每月五日，每年三月二十日、九月二十日加開標一次，每會一
      萬元，採內標制，共計五十九會，至九十年七月間止會時，實際尚有活會會員
      五十一會之事實，業據證人董正德於偵訊中證稱：其參加如附表編號四之互
      助會三會，止會時均為活會（參見同上偵查卷宗第七十四頁反面）等語；證
      人乙○○○於本院審理中證述：其以「吳太太」名義參加如附表編號四之互助
      會二會，止會時均為活會（參見本院九十三年十二月一日審判筆錄第六十四頁
      ）等語；證人卯○○於本院審理中證述：其參加如附表編號四之互助會三會
      ，止會時均為活會（參見同上本院筆錄第二十五頁）等語；證人馬登和於偵
      訊中證稱：其有活會五會（參見同上偵查卷宗第一百二十四頁）等語，然依卷
      附全部互助會會單觀之，證人馬登和僅有參加附表編號二、四所示互助會各二
      會，故證人馬登和前揭所述與前揭互助會單不符部分，不足採信，是證人馬登
      和參加如附表編號四之互助會二會，止會時均為活會，應堪認定；證人丙○○於本院審理中證稱：其參加附表編號四之互助會二會，止會時為活會（參見
      同上本院筆錄第五十一頁）等語；證人丁芳菁於偵訊時證稱：其參加如附表
      編號四之互助會二會，止會時均為活會（參見同上偵查卷宗第七十四頁）等語
      ；證人郭金珍於偵訊時證稱：其參加另一互助會一會，開十九會就止會，止
      會時為活會；又證人即證人郭金珍之夫丙○○於偵訊時證稱：郭金珍前揭證述
      其所參加互助會應為附表編號四所示之互助會（均參見同上偵查卷宗第七十三
      頁反面）等語；證人劉素卿於偵訊時證稱：其與其夫李銑山參加如附表編號
      四之互助會各一會，連同其夫李銑山參加附表編號五之互助會一會，共計三會
      ，止會時均為活會（參見同上偵查卷宗第七十四頁）等語；證人吳謹華於偵
      訊時證稱：其參加附表編號四之互助會一會，止會時為活會（參見同上偵查卷
      宗第八十八頁）等語；證人簡秀涼於偵訊時證稱：其以「秀涼」名義參加如
      附表編號四之互助會一會，止會時為活會（參見同上偵查卷宗第一百二十三頁
      ）等語；證人洪麗善於偵訊時證稱：其參加系爭互助會尚有三會活會，其中
      附表編號四之互助會一會，止會時為活會（參見同上偵查卷宗第一百二十四頁
      反面）等語；證人陳美市於偵訊時證稱：其參加附表編號四之互助會一會，
      止會時為活會（參見同上偵查卷宗第一百二十三頁）等語；證人周李薦於偵
      訊時證稱：其參加附表編號四之互助會二會，止會時為死、活會各一會（參見
      同上偵查卷宗第一百二十三頁反面）等語；證人寅○○於本院審理中證述：
      其以「阿玉」名義參加附表編號四之互助會一會且借會給被告戊○○標取（參
      見同上本院審判筆錄第二十三頁）等語屬實，並有互助會會單影本一紙、被告
      戊○○提出之冒標名冊一紙（參見同上偵查卷宗第一百一十二頁）在卷可參，
      雖自被告戊○○提出之冒標名冊觀之，有關附表編號四之互助會尚有五十三會
      活會，其中包括證人寅○○即「阿玉」及被告戊○○各一會，然證人寅○○以
      「阿玉」名義參加一會已同意由被告戊○○標取，且被告戊○○一會已收頭款
      忘記除名，業經冒標名冊載明，是證人寅○○、被告戊○○部分，合計二會為
      死會或以會首收取頭期會款。此外，依冒標名冊所載，未到庭陳述之活會會員
      尚有林瑞棠、池勝雄、「春美」、「梅英」、陳光男、林志鴻、楊麗珠、吳和
      國、黃忠信、蕭居福、莊淑貞、賴幸惟、莊淑富、陳進男、李銑山、陳秋月、
      「烏美」、「丁太太」、「萬春」、黃坤林、陳金治、吳明輝各一會活會，故
      附表編號四之互助會至九十年七月間止會時僅剩活會四十會，然實際尚有活會
      五十一會，是被告戊○○有冒標十一會之事實，應堪認定。
    (5)附表編號五之互助會部分：會期自八十九年九月十五日起會至九十三年十月十
      五日止，每年三月二日、九月二日加開標一次，每會一萬元，採內標制，共計
      五十八會，至九十年七月間止會時，實際尚有活會會員四十八會之事實，業據
      證人陳金英於偵訊時證稱：其參加如附表編號一之互助會一會，止會時為活
      會（參見同上偵查卷宗第一百二十三頁反面）等語；證人蔡秋霞於偵訊時證
      稱：其參加附表編號三之互助會，止會時尚有活會一會，連同附表編號五活會
      三會，共有四會活會（參見同上偵查卷宗第一百二十四頁反面）等語；證人
      陳美桃於偵訊中證稱：其以「阿桃」名義參加如附表編號五之互助會二會，止
      會時均為活會（參見同上偵查卷宗第八十七頁）等語；證人簡秀涼於偵訊時
      證稱：其以「秀涼」名義參加如附表編號五之互助會二會，止會時均為活會（
      參見同上偵查卷宗第一百二十三頁）等語；證人卯○○於本院審理中證稱：
      其參加如附表編號五之互助會三會，止會時均為活會（參見同上本院筆錄第二
      十五頁）等語；證人辰○於本院審理中證稱：其參加附表編號五之互助會三
      會，止會時為活會（參見同上本院筆錄第五十六頁）等語；證人董正德於偵
      訊中證稱：其參加如附表編號五之互助會一會，止會時為活會（參見同上偵查
      卷宗第七十四頁反面）等語；證人莊玉霞於偵訊中證述：其參加如附表編號
      五之互助會一會，止會時為活會（參見同上偵查卷宗第七十四頁）等語；證
      人洪麗善於偵訊時證稱：其參加系爭互助會尚有三會活會，其中附表編號五之
      互助會一會，止會時為活會（參見同上偵查卷宗第一百二十四頁反面）等語；
      證人甲○○○於偵訊中證稱：其義參加如附表編號五之互助會一會被冒標（
      參見同上偵查卷宗第五十六頁）等語；另於本院審理中證稱：其以「王太太」
      名義參加如附表編號二之互助會二會均為活會，附表編號五號之互助會一會為
      死會（參見本院九十三年十二月一日審判筆錄第六十一頁）等語，雖證人甲○○○於偵訊及本院審理中前後證述不同，然自被告戊○○提出之冒標名冊、互
      助會會單影本一紙觀之，證人甲○○○固有以「王太太」名義參加二會，然為
      死會、活會各一會，故應以證人甲○○○於偵訊中所述可採信，其於本院審理
      中此部分之證述，核與事實不符，不足採信，從而證人甲○○○於附表編號五
      之互助會部分止會時應尚有活會一會，應堪認定；證人乙○○○於本院審理
      中證述：其以「吳太太」名義參加如附表編號五之互助會一會，止會時為活會
      （參見本院九十三年十二月一日審判筆錄第六十四頁）等語；證人丙○○於
      本院審理中證稱：其參加附表編號五之互助會一會，止會時為活會（參見同上
      本院筆錄第五十一頁）等語；證人翁月霜於偵訊中證述：其以吳坤楠名義參
      加附表編號五之互助會一會，止會時為活會（參見同上偵查卷宗第一百二十三
      頁反面及第一百二十頁）等語；證人辛○○於偵訊中證稱：其參加附表編號
      五之互助會二會，其有同意借給戊○○標會（參見同上偵查卷宗第一百二十二
      頁反面）；另於本院審理中改證稱：其參加系爭互助會共計四會，止會前均為
      活會，其有同意借二會給戊○○標，但不記得係借哪二會，其仍繼續繳納活會
      會款，而由戊○○繳納死會及活會會款間之差額，至於止會後其並未繼續繳納
      會款或收取死會會款，亦無與其他死會會員抵銷（參見同上本院筆錄第三十五
      頁）等語，本院審酌證人辛○○於偵訊中業已明確陳述同意讓被告借標，況若
      證人辛○○僅同意借被告標二會，何以止會後，均未繼續繳納會款或收取死會
      會款，亦無與其他死會會員抵銷應繳納之活會會款，足徵證人辛○○於偵訊中
      所述同意被告借標如附表編號五之互助會二會等語，應可採信；證人壬○○
      於本院審理中證述：其參加附表編號五之互助會二會，其有同意借給戊○○標
      會（參見同上本院筆錄第四十七頁）等語屬實，並有互助會會單影本一紙、被
      告戊○○提出之冒標名冊一紙（參見同上偵查卷宗第一百一十四頁）在卷可參
      ，雖自被告戊○○提出之冒標名冊觀之，有關附表編號五之互助會尚有五十一
      會活會，然證人壬○○之一會及證人辛○○之二會事先同意借給被告戊○○得
      標，僅因被告戊○○借標標得時並未告知，已如前述，是證人壬○○、辛○○
      部分，合計三會既借予被告戊○○得標，均應屬死會。此外，依冒標名冊所載
      ，未到庭陳述之活會會員尚有洪麗碧二會、「梅英」三會、賴幸惟二會、陳金
      治二會、林瑞棠二會、葉宗成三會；林麗珠、李銕祐、李銑山、林勤、林榮文
      、「萬太太」、沈清文、侯河文、王進財、王國文、吳坤楠、張雪卿各一會，
      故附表編號五之互助會至九十年七月間止會時僅剩活會四十五會，然實際尚有
      活會四十八會，是被告戊○○有冒標三會之事實，應堪認定。
  (二)附表編號一號至五號五組互助會分別由被告丁○○○或戊○○出面召集，且由被
    告丁○○○或戊○○主持開標並收取、交付會款及平常互助會事務之處理等事實
    ，業據證人卯○○於本院審理中到庭證述：其參加如附表編號一號至五號所示
    之互助會，係由戊○○、丁○○○向其邀會，名義上會首為戊○○，實際由丁○○○邀其入會，其入會時並未知曉會單上會首為戊○○；其約有百分之八十會前
    往戊○○家現場參與開標後，並直接將會款交付予戊○○或丁○○○，且如戊○○、丁○○○均在場，係由戊○○負責開標單，丁○○○則在現場收取會錢，並
    偷看活會會員填寫標金，以向戊○○表示有某人欲以多少錢得標，暗示戊○○不
    要忘記下標，若戊○○不在時，則由丁○○○主持開標（參見本院九十三年十二
    月一日審判筆錄第二十四頁至第二十八頁）等語；證人丙○○於本院審理中到
    庭證稱：其參加本案附表編號一號至五號互助會，係由戊○○或丁○○○向其邀
    會，邀會時並未表示何人擔任會首，但收到會單時，會單係記載會首為戊○○；
    因其住於被告住處附近，戊○○或丁○○○有時會到其家中收取會款；且其有至
    開標現場參與開標，係由丁○○○、戊○○在現場主持開標，有時丁○○○會表
    示有會員以撥打電話方式寄標，戊○○則自抽屜內取出已經填寫完成之得標單參
    加投標，在開標現場係戊○○或丁○○○打開標單並宣布某人得標（參見本院同
    上筆錄第五十一頁至第五十五頁）等語；證人辰○於本院審理中到庭證稱：其
    參加如附表編號一號至三號、五號所示之互助會，大部分是丁○○○邀其入會，
    邀會時並未告知會首為何人，但收到會單時，會單係記載會首戊○○；其均於現
    場開標時同時給付應繳納會款，至於得標會款則由戊○○至其家中給付之，開標
    時戊○○常自抽屜內取出已經填寫完成之得標單參加投標（參見同上本院審判筆
    錄第五十六頁至第五十九頁）等語；證人甲○○○於本院審理中到庭證稱：其
    以「王太太」之名義參加如附表編號一號至三號所示之互助會，均係由丁○○○
    擔任會首並邀其入會，因會款均由戊○○處理，故會單上記載會首為戊○○；其
    參加開標時，係由丁○○○、戊○○在場開標，並由戊○○或丁○○○自抽屜取
    出一些標單與欲參加開標者一起投標，若其詢問丁○○○、戊○○該次由何人得
    標，丁○○○、戊○○會罵「某處人得標，你又不認識得標人」；至於會款則均
    由其拿至丁○○○、戊○○家中，交由戊○○或丁○○○，而其得標會款則由戊○○拿到家中交付，或由其親自至戊○○家中拿取，有時丁○○○會在旁幫忙計
    算得標會款金額（參見同上本院審判筆錄第六十頁至第六十三頁）等語；證人
    乙○○○於本院審理中到庭證稱：其以「吳太太」名義參加如附表編號一號至五
    號所示之互助會，係丁○○○邀其入會並向其收取會款，若其不在家，則由其親
    自至丁○○○、戊○○家繳納會款時，係由戊○○或丁○○○收受；雖會單記載
    會首戊○○，未記載會首丁○○○，但因其信任丁○○○、戊○○夫妻二人，而
    並未加以質疑；其雖很少參加開標，但係由由戊○○或丁○○○負責開標，開標
    時丁○○○會表示有人打電話參加投標；嗣後止會，因僅與戊○○商談和解，未
    與丁○○○商談和解事宜，故僅有以戊○○名義簽發本票交由其收執，而未叫丁○○○一同簽發本票（參見本院同上筆錄第六十四頁至第六十七頁）等語；證
    人辛○○於本院審理中到庭證述：其參加如附表編號三號、五號之互助會，係由
    戊○○邀其入會，然由其於開標晚上至戊○○家將會款拿給戊○○，如戊○○不
    在，則交予丁○○○（參見本院同上筆錄第三十四頁至第三十五頁）等語；證
    人癸○○於本院審理中到庭證述：其與其子張良松、子○○係參加如附表編號一
    所示之互助會，其子張良松、子○○之會款均由其繳交，且大部分均係由其親自
    至丁○○○、戊○○家繳交，若丁○○○、戊○○二人均在，其將會款交予戊○○，若戊○○不在則交予丁○○○收受，若其未前去繳交會款，則丁○○○或戊○○會向其收取會款；其通常有參加標會，但是開標時會首宣示得標者時，雖有
    標單上面未記載名字之情狀，然因其信任戊○○、丁○○○，故通常由戊○○或
    丁○○○口頭宣示由某人得標（參見本院九十三年十二月二十二日審判筆錄第十
    頁至第十五頁）等語；證人即被害人董正德之妻葉月於偵訊中證稱：其以其
    夫董正德名義參加系爭互助會，由其實際參加互助會，開標時均由戊○○、丁○○○二人共同主持開標、打開標單，至於會款大部分交由戊○○，如果戊○○不
    在則交由丁○○○收受，而開標時戊○○、丁○○○有時會稱有人託標，並自抽
    屜內取出託標標單（參見臺灣高雄地方法院檢察署九十一年度偵字第一七六九四
    號卷宗第七十七頁）等語；證人陳美桃於偵訊中證稱：其有參加開標，開標時
    戊○○、丁○○○均在場，且丁○○○在場均會稱某人託標，而戊○○、丁○○○均有向其收過會款（參見同上偵查卷宗第八十七頁反面）等語證述屬實。爰審
    酌上揭證人平日均與被告丁○○○、戊○○未有仇怨細故，應無甘冒刑事訴追之
    危險，故為前揭虛偽不實證述之必要；又證人卯○○、丙○○、辰○、甲○○○
    、乙○○○雖均係本案之告訴人，然其等所證述被告丁○○○、戊○○共同主持
    開標、冒標經過之情節亦均與證人癸○○、葉月、陳美桃所述相符，是上揭證
    人之證述內容應堪採信。復自渠等所述內容，綜合觀之，附表編號一號至五號所
    示互助會會員多次至被告丁○○○、戊○○住處繳交會款，並在其等家中開標等
    情，應堪以認定，是被告丁○○○當無法委稱不知其夫戊○○召集系爭互助會之
    情事；況被告丁○○○、戊○○既為夫妻且系爭互助會相關招募、開標及會務等
    事宜，確係由被告丁○○○、戊○○共同為之，而由被告戊○○出面擔任會首，
    已如前述，是被告丁○○○代其夫戊○○收取會款或主持標會，應係與被告戊○○間有詐欺取財之犯意聯絡及行為分擔，故被告丁○○○前揭所辯，前揭互助會
    均為被告戊○○所召集，因其不識字並未召集互助會及冒標云云，顯不足採信。
  (三)雖證人即被告戊○○之姐丑○○○於本院審理中到庭證述：其參加如附表編號
    一、二號所示之互助會，係由戊○○邀其入會，並由戊○○前來收取會款，其未
    曾參加開標（參見本院九十三年十二月一日審判筆錄第四十頁）等語；證人即
    被告戊○○之妹己○○於本院審理中到庭證述：其參加如附表編號二號所示之互
    助會，並由戊○○前來收取會款，丁○○○並無向其收過會款，其亦未曾參加開
    標（參見同上本院筆錄第四十四頁）等語；證人即被告丁○○○之妹壬○○於
    本院審理中到庭證述：其參加如附表編號三、四號所示之互助會，並由戊○○邀
    其入會並收取會款，其亦未曾參加開標（參見同上本院筆錄第四十六頁）等語，
    然上揭證人證述內容僅能證明被告戊○○向證人丑○○○、己○○、壬○○邀會
    及收取會款之事實，無法進而推論被告丁○○○並未向其他會員邀會或收取會款
    ，且上揭證人亦均證稱未曾參加開標過程，是證人丑○○○、己○○、壬○○上
    揭證述內容，尚難逕為有利於被告丁○○○之認定依據。
  (四)綜上所述，附表編號一號至五號所示之互助會，應係被告丁○○○、戊○○二人
    共同邀集，而以被告戊○○名義為會首，共同冒標藉以詐欺取財之事實應堪認定
    ；況被告戊○○邀集上揭互助會及冒標次數相當頻繁，所得數額不低，被告丁○○○與被告戊○○既為夫妻關係且共同參與開標、冒標事宜，自對於詐欺所得款
    項應係共同花用無疑，被告戊○○、丁○○○前揭辯解，無非想圖使被告丁○○○卸責，僅使被告戊○○一人承擔全部刑事責任，均不足採信。是被告丁○○○
    、戊○○間，對於前揭詐欺取財之犯行有犯意聯絡及行為分擔，本案事證明確，
    被告丁○○○、戊○○犯行均堪認定。
  (五)至被告戊○○、丁○○○冒標詐欺時間及所得金額部分，於本院審理中到庭之證
    人均證稱不清楚等語。而冒標之詳細時間，被告戊○○供述均已不記得，僅自承
    自八十七年三月間某日起至九十年三月間某日止，故前開被告冒標之時間，僅足
    認定係於附表編號一號至五號所示之互助會期間，自八十七年三月間某日起至九
    十年三月間某日止；另詐欺金額部分，則為被告冒標該次，以該會金額扣除標息
    後，乘以各活會會員所得，即約定每會金額扣除冒標標息後，乘以該會次活會會
    員人數等於該次冒標所得金額。另依證人丑○○○證述其繳納每月標金大約二千
    多元（參見本院九十三年十二月一日審判筆錄第四十一頁）等語及被告戊○○於
    本院審理中自承冒標金額約二千五百元左右（參見本院九十三年十二月二十二日
    審判筆錄第三十三頁）等語觀之，以最有利於被告之計算方式，以冒標金額二千
    元計算（計算方式詳如附表所示），附表編號一之互助會，有五十四會，止會時
    僅有二會活會，被告冒標七會，至少冒標三十三萬六千元；附表編號二之互助會
    ，有五十四會，止會時僅有四會活會，被告冒標七會，至少冒標四十四萬八千元
    ；附表編號三之互助會，有五十九會，止會時僅有活會十三會，被告冒標十四會
    ，至少冒標二百二十九萬六千元；附表編號四之互助會，有五十八會，止會時僅
    有活會四十會，被告冒標十一會，至少冒標四百零四萬八千元；附表編號五之互
    助會，有五十七會，止會時僅有活會四十五會，被告冒標三會，至少冒標一百一
    十二萬八千元，合計至少冒標金額八百二十五萬六千元。綜上所述，被告戊○○
    、丁○○○自八十七年三月間某日起至九十年三月間某日止，共同連續冒用其他
    會員之名義，詐得互助會款之詐欺犯行，洵堪認定。
三、核被告戊○○、丁○○○所為，均係犯刑法第三百三十九條第一項之詐欺罪。至
    起訴書所載之起訴法條原為刑法第三百三十九條第一項，然經公訴人當庭變更為
    刑法第三百四十條常業詐欺罪，雖被告戊○○、丁○○○有利用前揭冒標之行為
    詐取活會會員之財物，已如前述，惟查無其他證據足以界定其等所為詐騙行為，
    係恃此維生之詐騙常業犯，即應從有利被告之認定，即本案應屬一般詐欺罪之範
    疇，應非常業詐欺罪，從而公訴人引用之法條容有誤會，惟檢察官起訴之犯罪事
    實與本院認定之犯罪事實同一，本院自得依法變更起訴法條，附此敘明。又被告
    戊○○、丁○○○每次冒標詐取多數活會會員會款，係一行為而侵害上開活會會
    員之財產法益，乃為一行為觸犯數罪名，為想像競合犯，應依刑法第五十五條之
    規定從一重詐欺取財罪處斷。又被告戊○○、丁○○○先後多次冒用未得標會員
    之名義標得互助會，致使其他活會會員陷於錯誤，而交付會款予被告戊○○、丁○○○之行為，時間緊接，方法相同，觸犯構成要件相同之罪，顯係基於概括犯
    意為之，為連續犯，應依刑法第五十六條之規定，以一罪論，並加重其刑。被告
    戊○○、丁○○○就上揭所為詐欺取財犯行，有犯意聯絡及行為分擔，為共同正
    犯。另查，被告丁○○○曾於八十二年間因賭博案件，經本院以八十二年度易字
    第五０六八號刑事判決判處有期徒刑七月，經上訴由臺灣高等法院高雄分院以八
    十二年度上易字第二二七三號刑事判決駁回上訴確定，於八十三年十月六日因縮
    短刑期執行完畢，此有臺灣高等法院被告全國前案紀錄表、本院被告院內索引卡
    紀錄表、臺灣高雄地方法院檢察署刑案資料查註紀錄表各一份存卷可考，其於五
    年內再犯本案有期徒刑以上之罪，為累犯，應依刑法第四十七條之規定遞加其刑
    。爰審酌被告戊○○、丁○○○共同冒用他人名義標得會款，嚴重破壞社會經濟
    秩序，行為殊不足取，且被告戊○○犯後雖坦承部分犯行，被告丁○○○則矢口
    否認犯行，難認有悔悟之意，又雖被告戊○○分別簽發本票或清償切結書予部分
    活會會員，然迄未兌現，有清償切結書十二紙在卷可稽（參見本院卷宗），並參
    酌詐欺所得之金額，以最有利於被告之計算方式，以冒標金額二千元計算，被告
    至少冒標金額八百二十五萬六千元等一切情狀，分別量處如主文所示之刑，以資
    懲儆。末按刑法第五十九條規定犯罪情狀可憫恕者，得酌量減輕其刑，固為法院
    依法得自由裁量之事項，然非漫無限制，必須犯罪另有特殊之原因與環境，在客
    觀上足以引起一般同情，認為即予宣告法定低度刑期尤嫌過重者，始有其適用。
    是為此項裁量減刑時，必須就被告全部犯罪情狀予以審酌在客觀上是否有足以引
    起社會上一般人之同情，而可憫恕之情形，始稱適法，（最高法院八十八年度臺
    上字第六六八三號判決要旨參照），而本案被告戊○○、丁○○○犯行，均已如
    前述，衡情並無何等足以引起一般同情之客觀情狀而應予以憫恕，爰不依刑法第
    五十九條酌減其刑，附此敘明。
四、公訴意旨另以，被告丁○○○另於九十年七月二十日前數日，向附表編號一所示
    之互助會活會會員子○○及其父癸○○詐稱可先取得會款，惟須先付三千元利息
    ，張明松及癸○○認僅剩二會活會，即可取得會款，而予回拒，致被告丁○○○
    詐欺未遂；又卯○○等活會會員屢為催討會款，被告戊○○乃同意死會會員應付
    之款項交由卯○○等人直接收取再按比例分配給其餘活會會員，然被告戊○○基
    於詐欺犯意，明知黃靜儀參與之如附表編號三互助會之二會；辛○○參加如附表
    編號三、五之互助會各二會；丑○○○參加附表編號一、二之互助會各一會；己○○參加附表編號二之互助會一會；壬○○參與附表編號五之互助會一會均為死
    會，仍列於活會會員名單，而交付予卯○○等人，復唆使寅○○、辛○○、丑○○○、己○○、壬○○，按月向卯○○詐領數千元不等之款項，致使卯○○陷於
    錯誤如數交付，因認被告丁○○○、戊○○涉有刑法第三百三十九條第一項之詐
    欺取財罪嫌等語。惟被告丁○○○、戊○○均堅詞否認上揭犯行，另被告丁○○○則以，附表編號一所示互助會倒數第三會經會員以二千八百元得標，其經過證
    人癸○○家，因癸○○不在家，其告訴癸○○之妻說別人已經以二千八百元得標
    ，如果證人癸○○想要得標，需再加二百元給得標者賺利息，看得標者願不願意
    將得標之會讓與等語置辯。經查：
  (一)證人癸○○於本院審理時證述：其子張良松、子○○之會款均由其繳納處理，如
    附表編號一所示之互助會最後第三會時，其子子○○想要標，但被告丁○○○向
    其妻表示別人已經得標，如果其子子○○要標，需以三千元代價將得標者得標之
    會頂讓過來。嗣因其子子○○認為該互助會僅剩二會活會，而其子張良松、子○○尚有各一會活會，合計二會活會，故決定乾脆最後兩會再收會款即可，不需付
    此頂讓費用三千元（參見本院九十三年十二月二十二日審判筆錄）等語；另證人
    子○○亦於本院審理時證述：其父癸○○告知九十年七月二十日被告丁○○○有
    至家中表示是否願意頂讓他人得標之會（參見本院九十三年十二月一日審判筆錄
    ）等語屬實，核與被告丁○○○前揭辯稱情節相符，是證人癸○○、子○○均未
    有受被告丁○○○詐欺致陷於錯誤而受有損害之事實應堪認定，尚難認為被告林
    福堂、丁○○○有何詐欺犯行。
  (二)證人卯○○於本院審理中證稱：止會後，會首有授權其向死會會員收會錢，其負
    責附表編號三至五號所示之互助會，至於附表編號一、二號則由被告戊○○、葉
    月處理；止會後，寅○○（即「阿玉」）透過葉月，於九十年十月中旬向其
    收取附表編號四、五之互助會會錢並在會單上簽名；辛○○並未向其收死會會錢
    ，其向死會會員郭文忠、郭桂芳收死會會錢時，郭桂芳表示其要交之死會會款，
    已與辛○○要收之活會會款相抵。至壬○○部分，其與吳謹華要向壬○○收取會
    錢時，壬○○表示其應要繳之死會會款，要以翁振福、翁秀蓮、鄭罕、鄭樹桐這
    些人活會會款相抵後，還欠其活會會員三十二萬元；丑○○○是參加附表編號一
    、二之互助會、己○○是參加附表編號二之互助會，均非其負責處理（參見本院
    九十三年十二月一日審判筆錄）等語屬實，並有會單一紙（參見臺灣高雄地方法
    院檢察署九十一年度訴字第一七六九四號第一百三十八頁、第一百四十頁）在卷
    可參，另證人寅○○於本院審理中證稱：其得標後，均有繼續繳納死會會款，並
    未向卯○○收取活會會款（參見同上本院筆錄）等語。爰審酌證人卯○○亦自承
    對於證人辛○○有無向郭桂芳主張抵銷死會會款一節並未向證人辛○○求證，僅
    有聽郭桂芳表示（參見同上本院筆錄）等語，尚難僅憑此認定證人辛○○有向證
    人卯○○施用詐術致證人卯○○陷於錯誤而受有損害之事實應堪認定；另自前揭
    會單內容觀之，確實係由葉月於「阿玉」（即寅○○）欄下簽名，足認為證人
    卯○○前揭證述證人寅○○（即「阿玉」）透過葉月，於九十年十月中旬向其
    收取附表編號四、五之互助會會錢並在會單上簽名等語，應堪採信，然證人寅○○係借會予被告戊○○標取，且被告戊○○並未告知何時標得該會，已如前述，
    是證人寅○○當亦無詐欺之犯意。綜上所述，證人辛○○、丑○○○、己○○、
    壬○○並未按月向證人卯○○詐領會款款項之事實，應堪認定。是公訴人前揭指
    述部分，尚無證據足認被告戊○○、丁○○○另有教唆寅○○、辛○○、丑○○○、己○○、壬○○為詐欺取財犯行之情事，此外，復查無其他積極證據足認被
    告有公訴人所指之前揭犯行，本應為無罪判決之諭知，惟公訴人認此部分與前開
    有罪部分，有連續犯之裁判上一罪之關係，爰不另為無罪之諭知。
五、公訴意旨復認：被告戊○○、丁○○○除就附表所示之互助會有冒用他人名義標
    得會款之詐欺行為外，尚有於開標時偽造未載姓名之不詳活會會員之標單，並填
    具標金利息後，持以行使而標取互助會會款之行為，因認被告另涉有刑法第二百
    十六條、第二百二十條第一項、第二百十條行使偽造準私文書之犯嫌（起訴書原
    誤載為刑法第二百十六條、第二百十條行使偽造私文書之犯嫌，經公訴人於本院
    審理中當庭更正）等語。公訴人認被告涉有右揭犯行，係以被告戊○○坦承附表
    所示之互助會係以填寫標單之方式來參與投標等情，即進而推論被告戊○○、丁○○○涉有前揭犯行，惟訊據被告戊○○、丁○○○則堅決否認有偽造準私文書
    之犯行，均辯稱：其從未偽造標單等語。經查：
  (一)按民間互助會之標單，依習慣須填寫一定之金額及會員之姓名或其代號，始足以
    表示係某會員製作之標單，如僅在標單上填寫金額，而未書寫標會者之姓名或其
    代號者，從該標單形式上觀之，僅足以表示標會者所欲投標之金額，尚不足以表
    示標會者名義之證明，亦即並無冒用他人名義可言，尚難論以偽造準私文書罪（
    最高法院九十年度臺上字第二五七五號判決意旨參照）。
  (二)本案除未查扣任何被告戊○○、丁○○○偽造之標單外，另證人即互助會員卯○○、丙○○、辰○均到庭結證稱：其有參加過開標，標會時戊○○會從抽屜內拿
    出一些沒有寫名字而載明金額的標單，宣示由某人得標等語（參見同上本院筆錄
    第二十八頁、第五十三頁、第五十七頁）；此外，證人即互助會員卯○○、甲○○○、乙○○○、丙○○、辰○亦於本院審理中證稱：不知道被告冒何人名義標
    會（參見同上本院筆錄第六十九頁）等語；至證人即被害人董正德之妻葉月雖
    於偵訊中證稱：其以其夫董正德名義參加系爭互助會，由其實際參加互助會，開
    標時戊○○會說有人託標標到，有時標單只有一個姓氏代表，其也不知為何人（
    參見臺灣高雄地方法院檢察署九十一年度偵字第一七六九四號卷宗第七十七頁反
    面）等語，然證人葉月參與系爭互助會開標過程，僅有時看見標單有記載一個
    姓氏代表之情狀，或有可能確實有人託標，故證人葉月上揭證述，無法直接證
    明或逕行推論，被告戊○○、丁○○○於開標時宣示有些記載單一姓氏代表之標
    單得標，即為被告戊○○、丁○○○未經活會會員授權偽填以其他會員名義冒標
    。從而，公訴人指述被告戊○○、丁○○○偽填其他會員名義標單之方式，冒標
    如附表所示之系爭互助會等語，查無其他積極證據足認被告戊○○、丁○○○有
    行使偽造準私文書之犯行，自屬不能證明其犯罪，本應為無罪判決之諭知，惟公
    訴人認此部分與前開論罪科刑之有罪部分，有牽連犯之裁判上一罪之關係，爰不
    另為無罪之諭知，併此敘明。
據上論結，應依刑事訴訟法第二百九十九條第一項前段、第三百條，刑法第二十八條
、第五十六條、第三百三十九條第一項、第五十五條，罰金罰鍰提高標準條例第一條
前段，判決如主文。
本案經檢察官庚○○到庭執行職務。
中　　　華　　　民　　　國　　九十四　　年　　　一　　　月　　　七　　　日
                                  臺灣高雄地方法院刑事庭
                                      　審判長法官  張桂美
                                      　法　　　官  莊珮君
                                      　法　　　官  唐中興
右正本證明與原本無異。
如不服本判決，應於判決送達後十日內，向本院提出上訴狀。
                                        書  記  官  顏宗貝
中　　　華　　　民　　　國　　九十四　　年　　　一　　　月　　　七　　　日
附錄本案判決論罪科刑法條：
刑法第三百三十九條第一項
意圖為自己或第三人不法之所有，以詐術使人將本人或第三人之物交付者，處五年以
下有期徒刑、拘役或科或併科一千元以下罰金。
